臺灣嘉義地方法院交通事件裁定　　　　100年度交聲字第357號
原處分機關　交通部公路總局嘉義區監理所
異　議　人
即受處分人　陳嘉惠即嘉大土方建.
上列異議人即受處分人因違反道路交通管理處罰條例案件，對於
原處分機關即交通部公路總局嘉義區監理所中華民國100年2月10
日所為之處分（嘉監裁字第裁70－L00000000號裁決書）聲明異
議，本院裁定如下：
    主    文
異議駁回。
    理    由
一、原處分機關處分意旨略以：異議人即受處分人陳嘉惠即嘉大
    土方建材行，於民國99年11月23日下午4時30分許，由其員
    工張國政駕駛車牌號碼8V-222號自用大貨車（下稱系爭大貨
    車）裝載土方行經台18線公路12.3公里處，因裝載土方未使
    用專用車輛為警攔查並舉發，原處分機關以異議人違反道路
    交通管理處罰條例第29條之1第1項規定，以嘉監裁字第裁70
    －L00000000號裁決書，裁處異議人新臺幣（下同）6萬元罰
    鍰等語。
二、異議意旨略以：
  (一)異議人所有之系爭大貨車於上揭時地並未載運「砂石」，而
    係載運「泥土」，泥土含有水份，故需使用密封式之車廂，
    避免於運輸途中滲漏，系爭車輛作為裝載之用。員警於舉發
    超載之罰單「違規事實」欄記載「裝載土方未依規定」，足
    證系爭車輛並非載運「砂石」。本件並無證據證明受處分人
    以系爭車輛裝載砂石，即無從認定有違道路交通管理處罰條
    例第29條之1第1項之「裝載砂石、土方未依規定使用專用車
    輛」之規定。
  (二)系爭車輛曾於94年2月5日以前曾依「裝載砂石土方車輛使用
    專用車輛或專用車廂規定」第3條係登記為「砂石專用車」
    ，其裝載土方、砂石均使用專用車廂，其專用車廂之結構均
    符合裝載砂石、土方之傾卸式車輛登檢砂石專用車作業規定
    所定之規格，雖自94年2月5日以後登記為自用大貨車，但其
    結構均未改變，僅未於公路監理機關之公路監理電腦中註記
    為砂石專用車，但實際上仍係符合裝載砂石、土方之傾卸式
    車輛登檢砂石專用車作業規定之專用車廂，原處分僅以未登
    記形式判斷非專用車廂，應有擅斷。
  (三)異議人係從事廢土、砂石建材批發買賣業，系爭大貨車依上
    開營業類別僅能從事上開物品之載運，是上開車輛依上揭商
    業登記從事營業事項並無不當，故本件原處分實係違法，爰
    依法聲明異議，請求撤銷罰鍰處分等語。
三、經查：
  (一)按裝載砂石、土方未依規定使用專用車輛或其專用車廂未合
    於規定或變更車廂者，處汽車所有人新臺幣4萬元以上8萬元
    以下罰鍰，並當場禁止通行；貨車之裝載，不符合規定之傾
    卸框式大貨車不得裝載砂石、土方；聯結車輛之裝載，不符
    合規定之傾卸框式半拖車不得裝載砂石、土方；道路交通管
    理處罰條例第29條之1第1項、道路交通安全規則第79條第1
    項第6款、第86條第6款分別定有明文。
  (二)復按裝載砂石、土方之傾卸框式大貨車及傾卸框式半拖車，
    公路監理機關經檢驗查核其已依規定裝設一定之裝置及標示
    者，即登檢為砂石專用車；裝載砂石土方車輛使用專用車輛
    或專用車廂規定第3條亦有明文。再按登檢為「砂石專用車
    」之車輛，除公路監理機關在公路監理電腦中註記為砂石專
    用車外，其行車執照及拖車使用證應加註貨廂內框長、寬、
    高（貨廂容積不受第三點限制之車輛除外）及「砂石專用車
    」字樣，另原砂石標示車、港區車輛及8公噸以下車輛，於
    「砂石專用車」字樣後另行標示（標）、（港）、（混）以
    資識別，未依規定使用專用車輛或專用車廂，依道路交通管
    理處罰條例第29條之1規定處罰；裝載砂石土方車輛使用專
    用車輛或專用車廂規定第2條、第7條定有明文。
  (三)自上開規定觀之，道路交通管理處罰條例第29條之1第1項規
    定之立法理由乃因砂石車車體龐大，駕駛人行駛於道路多有
    死角，發生撞擊不易警覺，且所載砂石、土方沉重、容易散
    逸，影響視野，苟不慎掉落，恐砸傷人車，影響行車安全至
    鉅，是立法意旨係以維護大眾交通安全為其考量，舉凡載運
    與「砂石、土方」或相類性質之物，行車時有逸散、掉落，
    影響交通安全之虞時，均應有該法規之適用。此觀之裝載砂
    石土方車輛使用專用車輛或專用車廂規定第3條第1、2、3
    、4、7各款將裝載砂石、土方之車輛標準化，統以「砂石專
    用車」作為行政管制手段，並嚴格規定砂石專用車應有上述
    一定規格之高度、外框、顏色、車廂正後方之號牌，並強制
    裝設載重計、轉彎及倒車警報、行車紀錄器、防捲入等安全
    防護及機械式可密覆裝置或備有帆布能緊密覆蓋貨廂等規定
    至為灼然。
  (四)準此，「砂石專用車」實質上應經公路監理機關檢驗查核外
    ，形式上並應經其「登檢」程序，以符上開規定，始能取得
    合法載運砂石、土方之資格至明。此觀交通部曾於91年5月3
    1日以交路字第0910005367-1號發函各機關表示從91年6月1
    日起推動施行之砂石專用車制度，在推動期間，請公路監理
    機關加強輔導業者儘速登檢為砂石專用車；另為給予尚非為
    砂石專用車輛之汽車所有人，有適當期限至公路監理機關辦
    理登檢為砂石專用車，91年9月1日前，該等車輛如經警方依
    道路交通管理處罰條例第29條之1舉發裝載砂石、土方未依
    規定使用專用車輛，但如其未超載且於到案日期前至公路監
    理機關辦妥砂石專用車登檢者，則裁罰機關原則可同意該違
    反條例第29條之1之事件，予以免罰，此有交通部91年05月3
    1日以交路字第0910005367-1號函附卷可佐，益徵登檢確屬
    成為砂石專用車之必要條件之一。
  (五)又道路交通管理處罰條例本身固未明定「砂石」及「土方」
    定義，惟依行政院86年12月31日函釋及內政部訂定之「營建
    剩餘土石方處理方案」略以：1.營建工程剩餘土石方（俗稱
    廢棄土）之種類，包括建築工程、公共工程及其他民間工程
    所產生之剩餘泥、土、砂、石、磚、瓦、混凝土塊等，屬有
    用資源，其主管機關為內政部營建署；2.至於因施工所產生
    之金屬屑、玻璃碎片、廢塑膠、廢木材等廢棄物，則屬營建
    廢棄物，由環保署主管等情，復參以交通部於95年1月4日交
    路字第0940067397號函釋就本條例第29條之1第1項所謂『土
    方、砂石』係包含『廢土方』，『非砂石車輛載運廢土方』
    應適用該條例第29條之1第1項規定處罰等情，均足資參照並
    為相同解釋。
  (六)系爭大貨車現所有人雖為玉洲汽車貨運有限公司，此係異議
    人於100年2月15日出售，有本院公務電話紀錄足憑。是舉發
    當時為異議人所有，而於上揭時間由其員工張國政駕駛並裝
    載泥土行經上開地點之事實，業據異議人自承在卷，並有車
    輛資料查詢系統畫面、原舉發單、原處分書各1件附卷可憑
    ，應堪認定。異議人異議意旨無非係以其所有之系爭大貨車
    係載運泥土而非砂石，且系爭大貨車實際上符合專用砂石車
    之規定，不能以其形式上未登檢即認非屬砂石專用車為其論
    據，惟查：
  1.道路交通管理處罰條例第29條之1第1項所稱之「土方」，揆
    諸上開說明，自包含「泥」、「土」在內；再佐以交通部公
    路總局亦認「裝載捷運污泥或泥漿」屬道路交通管理處罰條
    例第29條之1第1項之適用範圍，有交通部93年12月20日交路
    字第0930065961號函存卷可參，是污泥或泥漿客觀上所含水
    分較「泥土」為多，均認包含在土方定義之內，則「泥土」
    即無排除在外之理，故異議人認為泥土非屬土方一節，洵屬
    無據，要難採信。
  2.又系爭大貨車於94年2月5日變更為「非砂石專用車」且經原
    處分機關登錄在案，有交通部公路總局嘉義區監理所99年12
    月7日嘉監營裁字第0992001050號函附之汽車變更歷史查詢1
    件附卷可憑，是系爭大貨車自94年2月5日後既未經登檢，即
    不符「砂石專用車」之法定資格，自不得以該車裝載砂石及
    土方至明。苟任何非經法定程序登檢之貨車均以其實質上符
    裝載砂石及土方之規定為辯，顯然架空上開登檢法定程序，
    致使保障交通安全之立法目的流為空談，應非立法者制定該
    條之本意。故異議人辯稱形式上未登檢仍可認係砂石專用車
    云云，亦無可採。
  3.另商業登記法旨在管理以營利為目的，以獨資或合夥方式經
    營之事業（商業登記法第3條參照），與道路交通管理處罰
    條例係為加強道路交通管理，維護交通秩序，確保交通安全
    之目的截然不同（道路交通管理處罰條例第1條參照），人
    民從事商業活動自仍應遵守相關法規，諸如交通法規等，職
    此，尚無所謂經營商業符合商業登記法，即無庸遵守道路交
    通管理處罰條例之理，故異議人另辯以其係從事廢土、砂石
    建材批發買賣之營業，系爭大貨車依商業登記載運廢土、砂
    石等物，從事營業事項並無不當云云，顯無理由。
四、綜上所述，異議人之員工於上揭時、地，確有裝載土方未依
    規定使用專用車輛之違規行為，原處分機關依道路交通管理
    處罰條例第29條之1第1項規定，裁處異議人罰鍰6萬元，依
    法核無違誤，本件異議為無理由，應予駁回。
據上論斷，應依道路交通管理處罰條例第87條第2項，道路交通
事件處理辦法第18條，裁定如主文。
中    華    民    國   100    年    4     月    25    日
                  交通法庭      法  官  傅曉瑄
上列正本證明與原本無異。
如不服本裁定，應於裁定送達後5日內向本院提出抗告狀（應附
繕本）。
中    華    民    國   100    年    4     月    25    日
                                書記官  陳意婷